高雄高等行政法院簡易判決　　　　　　　　　　　　　　九十三年度簡字第八七號
　原　　　告　柏盛營造有限公司
　代　表　人　甲○○
　送達代收人　乙○○
　被　　　告　雲林縣政府
　代　表　人　丙○○縣長
　訴訟代理人　戊○○
　　　　　　　丁○○
右當事人間因空氣污染防制法事件，原告不服行政院環境保護署中華民國九十二年十
二月三十一日環署訴字第０九二００七五九九一號訴願決定，提起行政訴訟。本院判
決如左︰
　　主  文
原告之訴駁回。
訴訟費用由原告負擔。
    事  實  及  理  由
一、緣原告於雲林縣虎尾鎮○○路二十號順大裕股份有限公司虎尾工廠（下稱順大裕
    虎尾廠）舊址，堆放由嘉義市湖內里八掌溪河川行水區垃圾場遷移之大量塑膠類
    廢棄物，因未妥善管理致廠房內廢棄物燃燒引發大火，經民眾陳情檢舉產生臭味
    及濃煙散佈於空氣中，並嚴重影響周圍地區空氣品質，被告所屬環境保護局（下
    稱環保局）乃於民國（下同）九十二年七月六日派員前往稽查，於該廠區周界外
    下風處採集臭氣樣品，送交精湛環境股份有限公司（下稱精湛公司）依三點比較
    式嗅袋法即官能測定檢驗，檢測結果臭氣濃度為一七三，超過法定排放標準（五
    ０），被告遂以原告違反空氣污染防制法第二十條第一項規定，依同法第五十六
    條第一項、第二項規定裁處原告新台幣（下同）十萬元罰鍰，並限期於九十二年
    十月三十一日前完成改善，原告不服，提起訴願，經遭駁回，遂提起本件行政訴
    訟。
二、原告起訴略謂：（一）順大裕虎尾廠舊廠區係創淨美實業有限公司（下稱創淨美
    公司）所租用，並非原告承租，原告雖曾委託創淨美公司處理廢塑膠，然上開廠
    房堆置之廢塑膠類物質包括創淨美公司本身之廢棄物，是起火燃燒之廢棄物塑膠
    類回收物究係何家公司所有，尚有待查明，始能憑以判定責任歸屬，然被告並未
    就如何認定起火燃燒之廢棄物係原告所有乙節為具體說明，即逕指起火燃燒者係
    堆置之廢塑膠，而遽將責任判歸原告，顯有理由未備情形。（二）本件起火燃燒
    之廢塑膠縱係原告所有，然該廢塑膠業經原告委託創淨美公司處理，而創淨美公
    司係嘉義市環境保護局（下稱嘉義市環保局）認可同意之合格清除處理機構，且
    此清除處理機構及廢塑膠係經嘉義市環保局核准處置後方開始清運，則應認原告
    已盡法律上之注意義務，且衡諸常理，委託人於交付廢塑膠予合格之受託清除處
    理機構時，對於該受託機構是否將載運之廢塑膠違法傾倒，以及是否善盡保管監
    督責任，實難預見，是依司法院大法官釋字第二七五號解釋意旨，在無其他佐證
    證明原告對系爭火災有可歸責之事由前，原告對履行輔助人即創淨美公司未盡管
    理責任引發火災之事實，實難逕認有故意、過失，何能對原告課予行政裁罰？（
    三）況且，本件廢塑膠燃燒，不無出於人為縱火之可能，此尚待火災鑑識報告據
    以認定，而倘係出於人為蓄意縱火，則屬不可抗力，顯非原告或創淨美公司正常
    管理監督所能防止，被告未俟火災鑑識內容，即遽為裁罰之意旨，亦顯與法令不
    符。雖訴願決定以原告係與創淨美公司簽約，由其出名承包廢塑膠之回收工作，
    其欲租用順大裕虎尾廠，但在未完成簽約前，未經順大裕公司同意，即偽造出租
    同意書，並持向嘉義市環保局申報核准後，逕將八掌溪垃圾場之廢塑膠清運至順
    大裕虎尾廠堆放等事實，經臺灣雲林地方法院檢察署檢察官指揮雲林縣調查站調
    查發現且偵查終結提起公訴在案，然前開起訴案件，尚未經法院判決確定，自無
    從僅憑起訴書作為認定事實之依據，而原告派員赴現場稽核，由原告員工在場會
    同，係因原告為利害關係人，在場會同符合常情，不能以此認定原告有何法律責
    任，被告所為處分實有率斷情形云云，請求判決撤銷原處分及訴願決定。
三、被告則以：（一）依原告九十一年六月二十五日柏中工字第九一六二五０號函送
    嘉義市環保局有關原告與創淨美公司簽訂工程合約書處置地點為雲林縣元長鄉元
    長工業區創淨美公司工廠，其向嘉義市環保局報備核准地點亦非順大裕虎尾廠。
    且創淨美公司係從事再生能源生產之小型工廠，並未領有廢棄物清除處理機構許
    可證，亦無能力清除處理如此龐大廢塑膠量。（二）原告稱起火燃燒之廢棄物塑
    膠類回收物究係何公司所有，尚待查明乙節。此見附卷照片，其所指乃順大裕虎
    尾廠內四個廠房堆置區，其中一個廠房之角落單獨疊放一小堆經壓縮成方塊之寶
    特瓶包裝用塑膠紙，該批塑膠紙疊放整齊，且相當乾淨，並未產生臭味，亦不在
    本次起火燃燒範圍，詳見附卷照片，因此並不影響本次稽查處分作業。而起火之
    廠房為原告所堆置廢塑膠，亦可由事件發生前之照片可證。（三）又原告與創淨
    美公司九十一年六月二十六日簽訂嘉義市湖內里八掌溪河川行水區垃圾堆置場遷
    移處置工程協議書第一條第二款及第七款可知，即使是元長工業區倉庫租賃契約
    ，雖由創淨美公司向尉霖興業股份有限公司簽訂，實際承租人仍為原告，其清運
    傾倒堆置等，亦全係原告所為。復就本案之回收塑膠類廢棄物堆置於順大裕虎尾
    廠廠房內，並未經環保單位核准，原告亦無法提出經核准之佐證文件。經查係因
    當時元長工業區承租廠房已無法再堆置，原告為符合與嘉義市環保局合約進度，
    始倉卒非法堆置。另順大裕虎尾廠係由原告接洽，但未完成承租契約前，原告在
    未經順大裕公司同意下，私下進場非法堆置廢塑膠。而創淨美公司雖曾協助租賃
    ，卻成為原告推卸責任之第三者，令人無法苟同。且由於堆置量太大，當時又正
    逢元長工業區堆置廠房起火燃燒，致引起附近居民及學校不安，多次圍廠抗議。
    其後原告始停止運送廢塑膠進場，並指派專人二十四小時輪班管理，此有被告所
    屬環保局九十二年三月五日至九十二年六月十三日共五次空氣污染稽查紀錄工作
    單可稽，歷次會同人員均為原告所屬員工。實際上所有資料及證據亦明確顯示該
    塑膠廢棄物為原告所有，原告應負完全責任，殆無疑義。（四）順大裕虎尾廠，
    原是一家頗具規模之食品廠，四周圍牆高聳，除大門外並無其他出入口，該批廢
    棄塑膠類回收物係堆置於廠房內，原告並派員輪班管理，閒雜人等無法隨意出入
    ，然因原告管理不善，堆置大量易自燃物質，又無足夠消防設施，以致火勢一發
    不可收拾，造成嚴重空氣污染事實，原告實無可卸責。況且同一批廢棄塑膠堆置
    於元長工業區，曾延燒十二日，當時原告均曾派員參與，該嚴重之空氣污染事件
    殷鑑不遠，原告豈能以一句已盡法律上之注意義務，推諉其過。至於原告稱可能
    係人為縱火云云，乃原告臆測推託之詞，顯不足採。（五）再按附卷台灣雲林地
    方法院檢察署檢察官九十二年度偵字第一三二四號起訴書，詳列有關原告承包「
    嘉義市湖內里八掌溪河川行水區垃圾堆置場遷移處置工程」，其為順利取得工程
    款項，與創淨美公司之共同犯意，竟將大批塑膠廢棄物違法貯存堆置在元長及虎
    尾二地，造成附近環境嚴重污染．．．。有關本案順大裕公司虎尾廠房承租事實
    ，經查證係由原告專業經理人劉進輝與該公司董事長高年豐接洽，但未合法簽約
    ．．．。由附卷偵訊結果可供參照，本案順大裕虎尾廠堆置大量塑膠類廢棄物，
    係原告非法堆置，此節與被告所屬環保局稽查結果相符。原告雖以該起訴書尚未
    經法院判決確定，但有關原告違反情節，業經被告所屬環保局詳細查證，就行政
    處分事實認定上並無疑義，引據台灣雲林地方法院檢察署檢察官起訴書，係以司
    法檢察單位之調查結果作為印證。（六）本案起因於管理不善，以致大量燃燒，
    濃煙密佈，嚴重影響空氣品質。而除產生明顯粒狀污染物外，並產生令人作噁之
    塑膠燒焦臭味，經被告所屬環保局於周界採樣，委託行政院環境保護署認可之檢
    測機構：精湛公司檢測，檢測結果臭氣濃度為一七三，未符合固定污染源空氣污
    染物排放標準臭氣排放標準五０，由於本案同時違反空氣污染防制法第二十條第
    一項規定及同法第三十一條第一項第一款規定。基於一事不二罰原則，被告爰以
    違反空氣污染防制法第二十條第一項規定，並依同法第五十六條第一項、第二項
    之規定處十萬元罰鍰，並限於九十二年十月三十一日前完成改善，此行政處分完
    全合於法令規定等語，資為抗辯。
四、按「公私場所固定污染源排放空氣污染物，應符合排放標準。」；「公私場所違
    反第二十條第一項、．．．，處新台幣二萬元以上二十萬元以下罰鍰；其違反者
    為工商廠、場，處新台幣十萬元以上一百萬元以下罰鍰。」分別為空氣污染防制
    法第二十條第一項及第五十六條第一項所明定。又固定污染源空氣污染物排放標
    準則規定「工業區及農業區」臭氣濃度排放之標準為五０。次按「人民違反法律
    上之義務而應受行政罰之行為，法律無特別規定時，雖不以出於故意為必要，仍
    須以過失為其責任條件。」亦經司法院大法官釋字第二七五號解釋明示在案，即
    在揭示行政罰有責主義，故於行為人就違章事實有故意、過失時，即應受罰，合
    先敘明。
五、經查，本件原告於順大裕虎尾廠舊址，堆放由嘉義市湖內里八掌溪河川行水區垃
    圾場遷移之大量塑膠類廢棄物，因未妥善管理致廠房內廢棄物燃燒引發大火，經
    民眾陳情檢舉產生臭味及濃煙散佈於空氣中，並嚴重影響周圍地區空氣品質，被
    告所屬環保局乃於九十二年七月六日派員前往稽查，於該廠區周界外下風處採集
    臭氣樣品，送精湛公司依三點比較式嗅袋法即官能測定檢驗，檢測結果臭氣濃度
    為一七三，超過法定排放標準（五０），被告遂以原告違反空氣污染防制法第二
    十條第一項規定，依同法第五十六條第一項、第二項規定裁處原告十萬元罰鍰，
    並限期於九十二年十月三十一日前完成改善等事實，有被告空氣污染稽查紀錄工
    作單、精湛公司固定污染源空氣污染物排放檢測報告及照片數幀附於原處分卷可
    稽，洵堪信實。
六、本件原告雖主張其係委託創淨美公司處理系爭塑膠廢棄物，順大裕虎尾廠即係由
    創淨美公司所租用，該公司又為嘉義市環保局認可同意之合格清除處理機構，且
    系爭塑膠廢棄物係經嘉義市環保局核准處置才開始清運，則應認原告已盡法律上
    之注意義務云云。惟查，原告係於九十年七月間得標承作嘉義市環保局發包之嘉
    義市湖內里八掌溪河川行水區垃圾堆置場遷移處置工程後，原將垃圾場內清除之
    塑膠廢棄物轉運至位於台南縣新化鎮那菝里牧場一之十號之下包即佳上寶有限公
    司（下稱佳上寶公司）處理，嗣因堆置大量塑膠廢棄物及垃圾，現場貯存設施未
    盡完善，致有溢漏情形，且產生臭味，影響環境衛生，引起當地居民反彈，因而
    向台南縣環境保護局（下稱台南縣環保局）檢舉，台南縣環保局據報於九十一年
    四月三日前往勘查，台南縣政府即於九十一年四月十七日以府環衛字第九一００
    五八二二一號函請嘉義市政府儘速將上址廢棄物遷移至合法去處。遞經相關單位
    會勘後，嘉義市環保局要求原告八掌溪河川行水區垃圾場遷移工程篩選分類後之
    塑膠類廢棄物，應依廢棄物清理法相關規定辦理。原告不得不一方面將堆置佳上
    寶公司廠址之塑膠廢棄物轉運至高雄縣仁武焚化廠及嘉義縣鹿草焚化廠焚燒，一
    方面慮及除佳上寶公司廠址之塑膠廢棄物外，於八掌溪垃圾場尚有大量廢塑膠待
    清運，如皆以焚化方式處理，費用驚人，不僅其承包工程之利益全無，甚且將虧
    損累累，加以其承包工程之工程款付款方法，係依提送之工作進度表，每月達預
    定進度時每月估驗計價撥付估驗款一次（即採實作實付方式），如未能儘速解決
    ，不僅無法順利領取工程款，甚且有違約之虞。故原告為順利取得工程款，並避
    免支付鉅額之焚化費用，明知創淨美公司並無量產甚或大量處理塑膠廢棄物之能
    力，且未領有廢棄物清除、處理許可文件，仍與創淨美公司簽約，由創淨美公司
    出名承包塑膠廢棄物之回收工作，並尋找閒置廠房以供堆置大量塑膠廢棄物，藉
    回收再利用之名，而實際從事廢棄物貯存。先由創淨美公司具名承租尉霖興業股
    份有限公司坐落於雲林縣元長工業區之廠房，堆置貯存數量約八萬公噸之塑膠廢
    棄物，惟仍不敷使用，乃欲租用順大裕虎尾廠，但在未完成簽訂租約前，原告未
    經順大裕公司之同意，即偽造順大裕公司出租同意書，並持之向嘉義市環保局申
    報核准後，逕將八掌溪垃圾場之塑膠廢棄物清運至順大裕虎尾廠堆放，該處堆放
    貯存之塑膠廢棄物約有一、二萬公噸，上述事實經臺灣雲林地方法院檢察署檢察
    官以九十一年度偵字第五０五０號及九十二年度偵字第一三二四號起訴書提起公
    訴在案。嗣該案件固經臺灣雲林地方法院九十二年度訴字第一九一號判決就原告
    違反廢棄物清理法部分，以嘉義市環保局發包系爭工程時，並未限制要領有廢棄
    物清除、處理許可文件之廠商，才能參與競標，且系爭廢塑膠確實曾經相關行政
    機關認定為自然物，而得不受廢棄物清理法相關規定之規範，故原告在信賴行政
    機關之發包程序、函文解釋的情形下，將廢塑膠委由創淨美公司採回收再利用之
    方式處理，其與創淨美公司均不知處理系爭廢塑膠，需要領有廢棄物清除、處理
    文件，主觀上欠缺違反廢棄物清理法第四十六條第一項第四款規定之故意，而為
    無罪判決之諭知，有上開判決書附卷可稽。然查，事業機關就其追求利潤所產生
    之廢棄物，本應有高度配合法規並受主管機關監督之義務，即環境污染者應避免
    、減輕或排除所可能造成之環境污染或負擔。乃本件原告雖經上開臺灣雲林地方
    法院九十二年度訴字第一九一號判決以其主觀上欠缺違反廢棄物清理法第四十六
    條第一項第四款規定之故意，而為原告違反廢棄物清理法部分無罪之判決，然此
    僅係就原告從事廢棄物清除、處理業務之程序上，認定其並無主觀上違規之故意
    ，並非謂原告即得違反空氣污染防制法之規定。原告縱將系爭塑膠廢棄物委由創
    淨美公司代為處理，仍應善盡管理監督之責，以避免、減輕或排除所可能造成之
    環境污染或負擔。準此，原告與創淨美公司訂約之始，既明知該公司未領有廢棄
    物清除、處理許可文件，亦無量產或大量處理系爭塑膠廢棄物之能力，仍與創淨
    美公司簽約，藉回收再利用之名，將系爭塑膠廢棄物堆放於順大裕虎尾廠，嗣後
    又因管理不善致引發大火，其縱無故意，亦難辭過失之責。至原告所稱系爭工廠
    係由創淨美公司承租，所堆置廢塑膠物質包括創淨美公司之廢棄物，起火燃燒之
    廢棄物究屬何家所有，尚待查明乙節。末查，被告環保局自九十二年三月五日至
    同年六月十三日計五次派員至系爭廠址稽查，歷次出面會同之人員均為原告所屬
    員工，足證系爭廠址確為原告所使用。況且，系爭工廠內四個廠房中，只有其中
    一個廠房之角落單獨疊放一小堆經壓縮成方塊之保特瓶包裝用塑膠紙係屬創淨美
    公司所有，該批塑膠紙疊放整齊且相當乾淨，並未產生臭味，亦不在本次起火燃
    燒之範圍內，業據被告陳述甚明並附現場採證照片為佐證。則本件實因原告就其
    所有堆置於系爭廠房內之塑膠廢棄物管理不善引發大火，導致排放之空氣污染物
    ，嚴重影響空氣品質，足堪認定，原告所為主張，顯為事後卸責之詞，尚難憑採
    。
七、綜右所述，原告之主張既均不可採，被告以原告因系爭工廠大火所排放之空氣污
    染物臭氣濃度為一七三，超過排放標準所定限值，違反空氣污染防制法第二十條
    第一項規定，乃依同法第五十六條第一項、第二項規定，裁處原告十萬元罰鍰，
    並限期於九十二年十月三十一日前完成改善，核無不合。訴願決定予以維持，亦
    無違誤，原告之訴為無理由，應予駁回，並不經言詞辯論程序為之。另本件事證
    已臻明確，兩造其餘攻擊防禦方法，與本案判決結果不生影響，爰不予贅述，附
    此敘明。
八、據上論結，本件原告之訴為無理由，依行政訴訟法第二百三十三條第一項、第二
    百三十六條、第一百九十五條第一項後段、第九十八條第三項前段，判決如主文
    。
中　　　華　　　民　　　國    九十三　　年　  　五　　　月　　二十七　　日
                              高雄高等行政法院第三庭
     　   　　　　　　　　　　　          法      官    林 石 猛
右為正本係照原本作成。
如不服本判決，應於送達後二十日內，向本院提出上訴狀並表明上訴理由，如於本判
決宣示後送達前提起上訴者，應於判決送達後二十日內補提上訴理由書（須按他造當
事人人數附繕本）。
提起上訴應預繳送達用雙掛號郵票七份（每份三十四元）。
中　　　華　　　民　　　國    九十三　　年　  　五　　　月　　二十七　　日
                                          法院書記官    李 建 霆
附註：
行政訴訟法第二百三十五條（第一項、第二項）：
對於適用簡易程序之裁判提起上訴或抗告，須經最高行政法院之許可。
前項許可，以訴訟事件所涉及之法律見解具有原則性者為限。
